臺灣彰化地方法院民事判決
110年度重訴字第96號
原      告  潘山花  
訴訟代理人  劉嘉堯律師


被      告  張念慈  
訴訟代理人  朱坤棋律師
上列當事人間請求清償債務事件，本院於民國111年10月12日言
詞辯論終結，判決如下：
    主  文
原告之訴駁回。
訴訟費用由原告負擔。
    事  實
壹、程序方面：
　　訴之變更或追加，非經他造同意，不得為之；但擴張或減縮
    應受判決事項之聲明者，不在此限，民事訴訟法第255條第1
    項第3款定有明文。原告起訴時訴之聲明第1項請求：被告應
    給付原告新臺幣(下同)917萬7,185元，及自起訴狀繕本送達
    翌日起至清償日止，按年息5％計算之利息。嗣於民國110年1
    1月26日變更訴之聲明第1項為：「被告應於繼承被繼承人張
    秋雄之遺產範圍內給付原告917萬7,185元，及自起訴狀繕本
    送達翌日起至清償日止，按年息5％計算之利息」（見本院卷
    第147頁），核屬減縮應受判決事項之聲明，依前說明，尚
    無不合，應予准許。
貳、實體方面：
一、原告主張：
　㈠被繼承人張秋雄與張涂美人婚後育有張文成、被告、張淑玲
    等子女共3人，原告為張文成之配偶，張秋雄於109年6月19
    日死亡，留有遺產，張涂美人、張文成、被告、張淑玲等4
    人為其繼承人。
　㈡張秋雄生前因購買不動產而向彰化縣埔心鄉農會貸款（下稱
    系爭貸款），後因無法負擔每期繳納費用，遂向原告開口借
    貸，原告應允後，除自100年2月份起至109年6月份止，按月
    從其所有之彰化縣○○鄉○○○○號0000000帳戶中轉帳數萬元至
    數百萬元不等金額至張秋雄系爭貸款帳號000000000帳戶中
    （下稱張秋雄農會帳戶），供每期貸款需繳款項扣款之用，
    合計借貸款項總額為581萬7,185元外，更分別於100年3月15
    日存入200萬元、於100年6月20日存入20萬元、於100年10月
    5日存入12萬元、於101年1月10日存入12萬元、於101年7月5
    日存入10萬元、於101年10月8日存入12萬元、於101年12月2
    0日存入12萬元、於102年4月12日存入12萬元、於103年1月1
    6日存入12萬元、於103年4月29日存入12萬元、於104年1月2
    2日存入12萬元、於104年4月10日存入10萬元，共336萬元現
    金至張秋雄農會帳戶供扣款之用。是張秋雄生前共向原告借
    貸917萬7,185元（計算式：581萬7,185+336萬=917萬7,185
    ）。原告自得基於消費借貸契約對張秋雄請求返還借款，現
    張秋雄已死亡並留有遺產，被告為其繼承人且未拋棄繼承，
    依法自應承受張秋雄清償本件借款之義務，在所得遺產範圍
    內負連帶責任，爰依民法第478條、第1148條第1項前段、第
    1153條第1項之規定，提起本件訴訟等語，並聲明：㈠被告應
    於繼承被繼承人張秋雄之遺產範圍內給付原告917萬7,185元
    及自起訴狀送達翌日起至清償日止，按年息5%計算之利息。
    ㈡願供擔保，請准宣告假執行。
二、被告則以：
　㈠原告所主張之款項均非張秋雄向原告借貸而來，蓋張秋雄於8
    0年間，將坐落彰化縣○○鄉○○○段000地號土地出租予被告興
    建廠房，每月租金8萬元，除用以繳付上開農會貸款每期本
    息約3、4萬元外，尚有餘額花用。原告之配偶張文成為張秋
    雄之獨子，自認日後將繼承張秋雄之主要財產與債務，因見
    張秋雄未將每月租金所得全數用以清償系爭貸款，乃於99年
    底，以張秋雄未積極還款為由，要求上開租金由其代收以清
    償系爭貸款，張秋雄只得從之。故張文成自100年1月份起開
    始收取租金，並自100年2月份起使用原告所有上開第000000
    0號帳戶轉帳清償系爭貸款，此為張文成要求接管租金之承
    諾，並無張秋雄向原告借款以清償系爭貸款之情事。
　㈡若依原告主張之借款事實，張秋雄總計借款次數多達124次（
    按月小額借款部分計112次＋不定期大額借款部分計12次＝124
    次），其各次借款金額絕大部分不相同，衡情張秋雄不可能
    逐次向原告要求借款並表明借款金額，自無借貸之意思合致
    可言。復自系爭貸款歷年交易紀錄內容可知，張秋雄從未違
    約，且應繳之本息隨借款本金減少而遞減，至99年及100年
    間，其每期應繳本息已降至3萬餘元。則張秋雄既有能力清
    償100年以前較高之每期本息，衡情對於其後較低之每期本
    息亦無不能清償之理，更無須自100年2月份起至109年6月止
    連續9年向原告借款以繳交系爭貸款本息。是原告未證明張
    秋雄與原告間有借貸之意思合致，其主張自屬無據等語，資
    為抗辯，並聲明：1.原告之訴駁回。2.如受不利判決，願供
    擔保請准免為宣告假執行。
二、兩造不爭執事項：
  ㈠被告之被繼承人張秋雄於109年6月19日死亡，其繼承人除被
    告（張秋雄之長女）外，尚有訴外人張涂美人、張文成、張
    淑玲（依序為張秋雄之配偶、長男、次女，其中張文成為原
    告之配偶），均未拋棄繼承，並各自繼承如本院所屬民間公
    證人彰化聯合事務所109年度彰院民公俊字第0356號公證書
    （下稱系爭公證書）所載之遺產。
  ㈡張秋雄曾於77年間向彰化縣埔心鄕農會借款1,500萬元，並設
    立上開張秋雄農會帳戶，按月以該帳戶內存款清償借款之本
    金及利息。
  ㈢原告自100年2月22日起，至109年6月18日止，按月自其所設
    彰化縣埔心鄕農會0000000號帳戶轉帳至張秋雄農會帳戶，
    轉帳金額合計581萬7,185元，供張秋雄清償系爭貸款之本金
    及利息。
  ㈣原告分別於下述時間將下述現金存入張秋雄農會帳戶，金額
    合計336萬元，用以清償張秋雄上開借款之本金及利息：於1
    00年3月15日存入200萬元、於100年6月20日存入20萬元、於
    100年10月5日存入12萬元、於101年1月10日存入12萬元、於
    101年7月5日存入10萬元、於101年10月8日存入12萬元、於1
    01年12月20日存入12萬元、於102年4月12日存入12萬元、於
    103年1月16日存入12萬元、於103年4月29日存入12萬元、於
    104年1月22日存入12萬元、於104年4月10日存入10萬元。
三、本件兩造爭執之點，應在於：原告所轉帳、存入如上開不爭
    執事項㈢、㈣所示之款項，是否係張秋雄向原告借款而來？茲
    分述如下：
  ㈠稱消費借貸者，於當事人間必本於借貸之意思合致，而有移
    轉金錢或其他代替物之所有權於他方之行為，始得當之。是
    以消費借貸，因交付金錢之原因多端，除有金錢之交付外，
    尚須本於借貸之意思而為交付，方克成立。倘當事人主張與
    他方有消費借貸關係存在者，自應就該借貸意思互相表示合
    致及借款業已交付之事實，均負舉證之責任，其僅證明有金
    錢之交付，未能證明借貸意思表示合致者，仍不能認為有該
    借貸關係存在。經查，系爭公證書記載：「前揭分配予長女
    之不動產，因其已向本人租用該房地經營賣場二十多年，本
    人幸有該筆租金收入，才得以支付生活開銷、繳納貸款銀行
    之貸款本息及支付安養中心之費用」（見本院卷第125頁）
    ，此為兩造所不爭執（見本院卷第294頁）。本件原告主張
    張秋雄自100年2月至109年6月向其借款，而上開經公證之遺
    囑係於109年5月26日所作成，若原告所述屬實，則張秋雄既
    已為避免其死後子孫為遺產而生爭端，特將遺囑作成公證書
    ，何以該份遺囑中，不僅隻字未提向原告借款之事，或對於
    積欠原告之款項應如何清償，反而特別記載張秋雄係以被告
    所給付之租金清償系爭貸款及支付其他開銷。原告之主張，
    顯與系爭公證書及張秋雄生前所表示之意思有違。
  ㈡原告復於本院審理時自承：張秋雄只有開口借200萬元，之後
    說要幫忙付本金加利息共3萬多元，從什麼時候開始借、每
    次借多少錢、還款方式都沒有講等語（見本院卷第295頁）
    。觀原告之主張，其以轉帳方式借款給張秋雄清償之時間長
    達9年餘、匯款次數上百筆、金額均不相同，總額高達580餘
    萬元，卻對於借款起迄日、金額、如何清償均未約定，顯與
    常情不符。另就原告不定期存入現金以供張秋雄清償系爭貸
    款即上開不爭執事項㈣之部分，原告更於本院審理時自認：
    「剛好我們身上有錢，就存進去」、「是我自己多做的」（
    見本院卷第295頁），顯見此部分根本無借貸之合意，而係
    原告主動為之，其主張係基於借貸關係給付，自無可採。
  ㈢復觀證人即張秋雄之女（即被告之妹）張淑玲於本院審理時
    證稱：張秋雄約在78年左右將彰化縣○○鄉○○○段000地號土地
    出租給被告蓋廠房，租金一開始是每個月10萬元，後來調降
    為每個月8萬元，系爭貸款係以跟被告收取之房租去清償，
    而且還有剩。張秋雄每個月要清償系爭貸款本息約4萬元左
    右，在100年之前，是張秋雄自己存進去，100年之後不知道
    是張文成或者由原告之帳戶匯進去的，因為100年之後上開
    租金都是張文成在收，然後把錢匯進去張秋雄的帳戶。張秋
    雄並未跟原告借錢。若張秋雄真的需要借錢應該會向被告借
    ，因為張秋雄跟原告的感情不好，跟被告的感情比較好，跟
    伊最好等語。佐以系爭公證書記載：「本人指定第一順位遺
    囑執行人為次女張淑玲」，顯見證人張淑玲確為與張秋雄較
    為親近、受張秋雄所信任之子女，始會指定其為第一順位遺
    囑執行人，是證人張淑玲對於張秋雄之土地出租情形、系爭
    貸款處理之情形較為瞭解，亦符合常情。其既已明確證述張
    秋雄並未向原告借款，而係以被告支付與張秋雄之租金償還
    系爭貸款，應可採信。
  ㈣證人即張秋雄之配偶（即被告之母）張涂美人雖於本院審理
    時證稱：某年農曆30日晚上圍爐時，張秋雄曾向原告借款20
    0萬元以清償貸款等語，惟其係先稱：系爭貸款多少錢，伊
    不清楚，該筆貸款係伊的兒子張文成在償還等語，其後始稱
    係原告拿錢給張文成替張秋雄還款，惟對於如何還款，其亦
    不知情等語（見本院卷第198至200頁），是其對於究係由張
    文成抑或原告償還系爭貸款，前後所述已有不一。而所證述
    借款200萬元之部分，亦與原告所主張借款之項目跟金額不
    相符，更與系爭公證書所記載之內容不合，其證詞自非可採
    。
  ㈤綜上各情，原告以轉帳紀錄與存款紀錄、證人張涂美人之證
    詞，主張本件不爭執事項㈢、㈣所示之款項，係張秋雄向原告
    借款所匯入、存入。惟證人張涂美人之證詞前後所述已有不
    一、並與系爭公證書所載內容及證人張淑玲之證詞矛盾，自
    無可採。原告更自認不爭執事項㈣現金存入部分係其自己多
    做的，顯見並無借貸之情事，是原告之主張，自難憑採。另
    原告雖於言詞辯論終結後，具狀聲請再開辯論，並稱證人張
    鈞智曾聽聞張秋雄向證人張鈞智之父閒聊時提及「貸款貸很
    多，貸1千多萬，後來經濟上有困難，遂向兒子、媳婦開口
    借貸，並要求幫其償還貸款」云云，惟除本院已依原告所自
    認之內容、系爭公證書與證人張淑玲之證詞，認定如前外。
    原告主張證人張鈞智所聽聞之內容，亦僅係張秋雄對外人之
    陳述，實際上是否確有借款、與原告借貸合意之內容為何，
    亦均無法證明，自無調查及再開辯論之必要，附此敘明。
四、綜上所述，原告並未舉證證明借貸關係存在。從而，原告主
    張依民法第478條、第1148條第1項前段、第1153條第1項之
    規定，請求被告應於繼承被繼承人張秋雄之遺產範圍內給付
    原告917萬7,185元及自起訴狀送達翌日起至清償日止，按年
    息5%計算之利息，為無理由，應予駁回。原告之訴既經駁回
    ，則其假執行之聲請亦失所附麗，應併予駁回。
五、本件事證已臻明確，兩造其餘攻擊方法及舉證，經審酌後與
    判決結果不生影響，爰不再贅詞論列。
六、訴訟費用負擔之依據：民事訴訟法第78條。
中　　華　　民　　國　　111 　年　　10　　月　　26　　日
                  民事第四庭    法　官　李昕
以上正本係照原本作成。
如對判決上訴，應於判決送達後20日內向本院提出上訴狀。如委
任律師提起上訴者，應一併繳納上訴審裁判費。
中　　華　　民　　國　　111 　年　　10　　月　　26　　日
                                書記官　葉春涼